臺灣高等法院花蓮分院民事判決　　　　　 94年度再易字第8號
再審原告　　甲○○
訴訟代理人　李百律師
再審被告　　乙○○
當事人間請求返還不當得利事件，再審原告對於中華民國94年4
月14日本院確定判決（93年度上易字第61號），提起再審之訴，
本院於94年8月11日言詞辯論終結，判決如下：
    主  文
原判決廢棄。
再審被告前第二審上訴駁回。
再審及再審前第二審訴訟費用均由再審被告負擔。
    事實及理由
一本件再審原告起訴主張：按適用法規顯有錯誤者，得以再審之
  訴對於確定終局判決聲明不服。民事訴訟法第496條第1項第1
  款定有明文。又確定判決消極不適用法規，顯然影響裁判者，
  自屬民事訴訟法第496條第1項第1款所定適用法規顯有錯誤之
  範圍，應許當事人對之提起再審之訴。亦據司法院大法官會議
  著有釋字第177號解釋闡述甚明。鈞院93年度上易字第61號判
  決亦採與第一審判決相同之判斷，均係判認再審被告既已交還
  全部債權證書即本票、抵押權設定契約及他項權利證明書等件
  ，依法即應推定兩造間債之關係消滅，再審被告無法舉證以推
  翻上開推定，竟猶主張再審原告尚有利息、遲延利息及違約金
  尚未清償，即非可採。惟原確定判決則又以：再審被告以抵押
  權人身分參與原第一審法院86年度執字第1408號債權人吳永慣
  對債務人沈金麗及再審原告拍賣抵押物強制執行事件之分配，
  再審原告並未對分配表表示異議，再審被告乃於90年6月12日
  分得80萬9千6百24元（新台幣，下同）；再審原告既明知無給
  付再審被告之義務，竟未在上開強制執行程序就再審被告之參
  與分配表示異議，依民法第180條第3款規定，即不得再依不當
  得利之法律關係請求再審被告返還上開金額云云，因而廢棄第
  一審所為再審原告勝訴之判決，改判再審原告敗訴確定。經查
  ：再審被告於原第一審法院並未援引民法第180條第3款之規定
  ，拒絕返還前開金額，再審被告遲至上訴第二審後始行主張，
  自屬逾時提出新攻擊或防禦方法。原確定判決未據再審被告釋
  明有何民事訴訟法第447條第1項但書之事由，竟未依民事訴訟
  法第447條第3項規定駁回之，反採為其法律上之判斷，已有前
  揭司法院大法官會議釋字第177號解釋所指消極不適用法規之
  違法。又強制執行法第41條規定之分配表異議之訴，通說其性
  質應屬形成之訴，其訴訟標的乃對於分配之異議權，故原告受
  敗訴判決確定時，僅對分配表之異議權不存在，就原告與被告
  之債權部分，並無既判力（請參見張登科先生著「強制執行法
  」，86年2月修訂版，第522頁，如附件2)。原告與被告間之實
  體分配受領權，因非訴訟標的，故無既判力，因此原告或被告
  ，對於依據確定判決而受分配之原告或被告，仍得主張不當得
  利訴請返還（請參見張登科先生同上著，第526頁，如附件3）
  。再審原告固於前述強制執行程序中並未對再審被告之參與分
  配，聲明異議，然而再審原告倘若：(一)聲明異議，但不合於強
  制執行法第39條規定之程式; 或(二)聲明異議，但未於分配期日
  起10日內向執行法院為起訴之證明，而依強制執法第41條第2
  項規定，視為撤回其異議之聲明；或(三)聲明異議，並進而提起
  分配表異議之訴，但在程序上受駁回之裁判；或(四)聲明異議，
  並進而提起分配表異議之訴，但在實體上受敗訴之判決。亦均
  屬明知無給付之義務而仍不能阻止再審被告在前開強制執行程
  序中受分配前述金額之情形，又與再審原告並未對再審被告聲
  明異議，有何差異？實務上既與學者見解相同，一向認為分配
  表異議之訴之訴訟標的乃債權人或債務人對分配表之異議權，
  當事人仍可另行提起請求返還不當得利之訴訟或確認債權存否
  之訴訟（何請參見最高法院71年度台上字第156號判決、84年
  度台抗字第36號裁定等）。分配表異議之訴之勝敗亦不影響於
  另件請求返還不當得利訴訟或確認債權存否訴訟。則原確定判
  決認再審原告並未在強制執行分配時對再審被告聲明異議，即
  不得向再審被告請求返還其受分配表，無異謂再審原告另行提
  起確認債權存否訴訟，或另行請求返還不當得利訴訟之權利，
  將因其未先提起分配表異議之訴即遽遭剝奪，或意謂債權人或
  債務人提起確認債權存否訴訟（或請求返還不當得利訴訟）須
  受另件分配表異議之訴裁判結果之拘束。其與實務或學界見解
  ，均顯相出入，更於法規之適用，顯有違誤。此亦何以實務上
  向認並無區分強制執行程序中，有無前述對於分配表異議或其
  異議結果之必要，明揭：「民法第180條第3款所謂非債清償，
  須債務人所為給付，出於任意為之者，始足當之。若因避免強
  制執行或為其他不得已之事由，而為給付者，雖於給付時，明
  知債務不存在，仍非不得請求返還。」（最高法院74年度台上
  字第1057號判決參照，最高法院81年度台上字第2123號判決亦
  採相同見解）。原確定判決對再審原告所提上開最高法院多數
  見解，任置不論，獨鍾民法第180條第3款規定所指「明知無給
  付之義務」乙詞，而未研求再審被告係在強制執行程序中受分
  配，並非再審原告出於任意而為給付，即遽行援引民法第180
  條第3款規定，改判再審原告敗訴，適用法規顯屬錯誤，且原
  確定判決又有消極不適用民事訴訟法第447條第3項規定之情事
  ，自有再審之理由，因提起本件再審之訴等語，並聲明判決如
  主文所示。
二再審被告則以：按「民事訴訟法第496條第1項第1款所謂適用
  法規顯有錯誤，應以確定判決違背法規或現存判例解釋者為限
  ，若在學說上諸說併存尚無法規判解可據者，不得指為用法錯
  誤。」、「民事訴訟法第496條第1項第1款所謂適用法規顯有
  錯誤者，係指確定判決所適用之法規顯然不合於法律規定，或
  與司法院現尚有效及大法官會議之解釋，或本院尚有效之判例
  顯然違反者而言。」最高法院57年度台上字第1091號判例、60
  年台再字第170號判例分別定有明文。又「確定判決消極的不
  適用法規，顯然影響裁判者，自屬民事訴訟法第496條第1項第
  1　款所定適用法規顯有錯誤之範圍，應許當事人對之提起再
  審之訴，以貫徹憲法保障人民權益之本旨。最高法院60年度台
  再字第170號判例，與上述見解未洽部分，應不予援用。惟確
  定判決消極的不適用法規，對於裁判顯無影響者，不得遽為再
  審理由，就此而言，該判例與憲法並無牴觸。本院依人民聲請
  所為之解釋，對聲請人據以聲請之案件，亦有效力。」大法官
  會議釋字第177號明示其旨。準此，依前揭最高法院判例要旨
  及釋字第177號解釋之意旨，本件再審原告以民事訴訟法第496
  條第1項第1款適用法規顯有錯誤為理由提起本件再審之訴，應
  以確定判決違背法規、現存有效之判例、司法院現尚有效之解
  釋或大法官會議之解釋為限，且若確定判決消極的不適用法規
  ，對於裁判顯無影響者，亦不得據為再審理由。另若在學說上
  諸說併存尚無法規判解可據者，亦不得指為適用法規顯有錯誤
  。經查，本件再審原告於再審狀理由六七八九十指摘原確定判
  決違背學者張登科所著「強制執行法」之見解，以及違背最高
  法院71年度台上字第156號判決、84年度台抗字第36號裁定、
  74年度台上字第1057號判決、81年度台上字第2123號判決所持
  之見解云云，均與確定判違背法規、現存有效之判例、司法院
  現尚有效之解釋及大法官會議之解釋等適用法規顯有錯誤之再
  審要件不符，其再審之訴顯不合法，應予裁定駁回。另再審原
  告再審狀五主張確定判決有大法官會議釋字第177號所示消極
  不適用民事訴訟法第477條第1項但書事由之違法云云。惟依大
  法官會議釋字第177號解釋文之意旨，以消極的不適用法規為
  由提起再審，若「對於裁判顯無影響者」，不得據為再審理由
  。而本件再審原告僅空言指摘確定判決有消極不適用民事訴訟
  法第477條第1項但書事由之違法，並未依大法官會議釋字第17
  7號解釋文之意旨表明確定判決消極不適用民事訴訟法第477條
  第1項但書之結果，究竟對裁判造成何影響，就此而言，其再
  審之訴亦顯不合法，應予裁定駁回等語資為抗辯，並聲明駁回
  再審原告之訴。
三按當事人不得提出新攻擊或防禦方法，違反該項之規定者，第
  二審法院應駁回之。民事訴訟法第447條第1項前段、第3項分
  別定有明文。經查本件再審被告於原第一審法院並未援引民法
  第180條第3款之規定，拒絕返還前開金額，遲至上訴第二審後
  始行主張，自屬逾時提出新攻擊或防禦方法，本院前確定判決
  未命再審被告釋明有何民事訴訟法第447條第1項但書各款情形
  之事由，未依同條第3項之規定予以駁回，其適用法規顯有錯
  誤。何況再審原告之財產於原審法院86年度執字第1408號執行
  事件在86年7月12日執行查封後，再審被告於86年7月17日參與
  分配（第2順位抵押權），嗣經停止執行，至88年11月18日再
  行執行，88年12月6日又暫緩執行，至90年6月12日作成分配表
  ，90年7月12日分配表送達再審原告收受，再審原告即於90年7
  月16日、7月20日2次具狀聲明異議，90年7月23日下午更到執
  行處陳明表示異議，制作執行筆錄並提起分配表異議之訴（由
  其母沈金麗起訴，並已提出再審原告業已清償債務之證明文件
  ），但被判決敗訴確定，業經本院調閱原審法院86年度執字第
  1408號強制執行卷宗審認無誤（見執(二)卷第260頁至第280頁）
  。雖然再審原告已於90年1月間清償完畢，但其於執行終結前
  ，不但聲明異議，並且對分配表提起異議之訴，本院前確定判
  決竟誤認再審原告並未表示任何異議，而認再審被告逾時提出
  之攻擊或防禦方法即民法第180條之任意給付為正當，而為不
  利再審原告之判決，自亦有適用法規違法，顯然有錯誤之情形
  。再審原告據以提起再審之訴，為有理由，自應將本院前確定
  判決廢棄，改判如主文所示。
四兩造其餘主張及抗辯均不能影響本件判決之結果，爰不一一論
  述。
據上論結：本件再審之訴為有理由，依民事訴訟法第505條，第
450條、第78條判決如主文。
中　　華　　民　　國　　94　　年　　8　　月　　23 　　日
                  審判長法  官  謝志揚
                        法  官  賴淳良
                        法  官  莊謙崇
以上正本係照原本作成。
本判決不得上訴。
                        書記官  李德霞
中　　華　　民　　國　　94　　年　　8　　月　　23 　　日
